【裁判字號】    98,上,398
【裁判日期】    980805
【裁判案由】    債務人異議之訴
【裁判全文】
臺灣高等法院民事判決                   98年度上字第398號
上  訴  人  甲○○
訴訟代理人  陳正旻律師
被上訴人    第一商業銀行股份有限公司
法定代理人  乙○○
訴訟代理人  丙○○
上列當事人間債務人異議之訴事件，上訴人對於中華民國98年3
月6日台灣士林地方法院97年度訴字第916號第一審判決提起上訴
，經本院於98年7月22日言詞辯論終結，判決如下：
    主    文
原判決廢棄。
台灣士林地方法院96年度執字第39593 號強制執行事件之執行程
序應予撤銷。
第二審訴訟費用由被上訴人負擔。
    事實及理由
一、上訴人主張：
  (一)上訴人之父親林士琨於上訴人6 歲時便離家，拋妻棄子。林
    士琨於85年間去世，與上訴人均無往來。林士琨在外的行為
    與相關債務，上訴人及家屬均無所知悉。96年10月30日台灣
    士林地方法院（下稱士林地院）逕行貼封條查封房屋，上訴
    人始獲悉係林士琨於80年間替債務人擔任保證人向被上訴人
    借款，債務人公司卻於82年倒閉後下落不明。被上訴人聲請
    向士林地院以96年度執字第39593 號強制執行事件，查封上
    訴人以多年積蓄及貸款購得供居住使用，非屬林士琨遺產之
    臺北市○○區○○路3段189巷80弄22號4 樓房屋（下稱系爭
    房地）。上開債務係上訴人於繼承開始後，始發生代父履行
    責任之保證契約債務。因上訴人自幼與父疏離，未與之聯絡
    ，現又經濟拮据，倘由上訴人繼續履行前揭債務，對於上訴
    人之權益影響甚鉅，顯失公平，依97年5月9日修正施行之民
    法繼承編施行法第1條之2第1項及97年1月4日修正施行之民
    法第1148條第2項規定，該債務得以上訴人所得遺產為限，
    負清償責任。另依98年6月10日修正公布之民法繼承編施行
    法第1條之3第2項規定：「繼承在民法繼承編中華民國98年
    5月22日修正施行前開始，繼承人對於繼承開始以前已發生
    代負履行責任之保證契約債務，由其繼續履行債務顯失公平
    者，以所得遺產為限，負清償責任。」。上訴人對於繼承開
    始以前已發生代負履行責任之保證契約債務，由上訴人繼續
    履行債務顯失公平者，僅須以所得遺產為限，負清償責任。
    被上訴人曾以債權人身分向台灣板橋地方法院（下稱板橋地
    院）聲請對林士琨強制執行新台幣（下同）13,359,489元之
    債權，僅受償執行費用158 元，並經板橋地院換發債權憑證
    ，嗣又經台灣屏東地方法院（下稱屏東地院）換發債權憑證
    ，並以前開債權憑證於台灣台北地方法院（下稱台北地院）
    95年度執字第16585 號執行事件中參與分配，受償6,829 元
    ，足證林士琨所遺財產與其所積欠之保證契約債務相距極大
    。上訴人之配偶劉克勳經診斷罹患精神分裂症，領有重大傷
    病免自行部分負擔證明卡及中華民國身心障礙手冊，迄今仍
    持續看診治療，生活起居亦須上訴人費心照顧。惟被上訴人
    對上訴人所有之系爭房地向士林地院聲請強制執行，係強令
    不知情之上訴人負無限之清償責任，將使上訴人及劉克勳生
    活陷入困境，嚴重影響上訴人之生存權及財產權。依民法繼
    承編施行法第1條之3第2 項規定，上訴人僅須就林士琨所留
    遺產負清償責任。系爭房地並非林士琨之遺產，自不能作為
    清償系爭保證契約債務之用。被上訴人所據以強制執行之執
    行名義成立後，有消滅或妨礙其請求之事由發生，為此，依
    強制執行法第14條第1項規定，提起債務人異議之訴。（本
    院按：原審為上訴人敗訴之判決，上訴人提起上訴）。
  (二)上訴聲明：
    1.原判決廢棄。
    2.上開廢棄部分，台灣士林地方法院96年度執字第39593 號
      強制執行事件應予撤銷。
二、被上訴人則以：
  (一)林士琨於繼承開始前，即因保證契約債務發生代負履行之責
    任。林士琨死亡後，上訴人未依法拋棄繼承，其情形與民法
    第1148條第2 項所定情形不符。上訴人主張依民法繼承編施
    行法第1條之3第2 項規定，以所得遺產負清償責任，該條文
    係指履行債務將導致債務人無法維生而言，上訴人應就繼續
    履行債務顯失公平負舉證之責，且上訴人亦應證明林士琨於
    83年至85年間之財產所得及申報遺產稅之資料，以明繼承所
    得遺產情形等語置辯。
  (二)答辯聲明：上訴駁回。
三、兩造不爭之事實：
  (一)上訴人之父林士琨因擔任家好興業股份有限公司（下稱家好
    公司）之連帶保證人而負債務，經板橋地院以82年度重訴字
    第222 號判決，命其應與家好公司及林龍儒、邱復英、邱維
    讓、張芸芸、李邱讓英等人連帶給付被上訴人13,359,489元
    及其利息、違約金。
  (二)林士琨於85年5 月29日死亡，上訴人當時未於法定期限內為
    拋棄繼承或限定繼承。上訴人於林士琨死亡後數月知悉林士
    琨死亡之消息。
  (三)被上訴人就前揭債權，曾對連帶債務人聲請強制執行，受償
    執行費用158 元，並經板橋地院換發債權憑證，嗣又經屏東
    地院換發債權憑證。被上訴人另曾以屏東地院所發之債權憑
    證為執行名義，於臺北地院95年度執字第16585 號執行事件
    中參與分配，受償6,829元。
  (四)被上訴人於96年10月18日以前揭屏東地院換發之債權憑證為
    執行名義，向士林地院民事執行處聲請就上訴人之財產為強
    制執行，聲請執行之金額為13,359,489元及其利息、違約金
    。
  (五)士林地院民事執行處以96年度執字第39593號受理被上訴人
    強制執行之聲請，並就上訴人所有坐落臺北市○○區○○段
    2小段第7地號土地及同段第273建號建物（門牌號碼：臺北
    市○○區○○路3段189巷80弄22號4樓）等財產為查封扣押
    ，現強制執行程序尚未終結。
  (六)前揭查封扣押之財產非屬林士琨之遺產。（以上見原審卷第
    51頁反面）。
五、兩造爭執點之論述：
  本件之爭執點在於上訴人得否主張98年06月10日修正民法繼承
  編施行法第1條之3，以所得遺產為限，負清償責任？
  (一)按，「繼承在民法繼承編中華民國98年5 月22日修正施行前
    開始，繼承人對於繼承開始以前已發生代負履行責任之保證
    契約債務，由其繼續履行債務顯失公平者，以所得遺產為限
    ，負清償責任。」，98年6 月10日修正公布之民法繼承編施
    行法第1條之3第2 項定有明文。查，上訴人之父親林士琨因
    擔任連帶保證人而負債務，林士琨於85年5 月29日死亡，上
    訴人當時未於法定期限內為拋棄繼承或限定繼承，被上訴人
    於96年10月18日持對被繼承人林士琨之執行名義聲請就上訴
    人之財產為強制執行，是本件合於前揭條文所指之「繼承在
    民法繼承編中華民國98年5 月22日修正施行前開始，繼承人
    對於繼承開始以前已發生代負履行責任之保證契約債務」情
    形，則應審究者，係由上訴人繼續履行債務是否顯失公平？
    查，被上訴人曾以債權人身分向板橋地院聲請對林士琨強制
    執行，受償執行費用158元，嗣於台北地院95年度執字第
    16585 號執行事件中參與分配，受償6,829元（原審卷第25
    頁），而被上訴人係主張林士琨及其繼承人應就2,100 萬元
    （本院按：13,359,489元本息、違約金及美金197,090 元本
    息、違約金）債務負連帶給付責任（原審卷第21頁）。依上
    訴人提出之財政部臺灣省北區國稅局財產歸屬資料清單所示
    ，林士琨名下僅有未辦繼承登記之不動產一戶，價值
    531,765元，經被上訴人於82年間聲請假扣押迄今，該不動
    產上設定最高限額抵押權120萬元（本院卷第51至57頁），
    足證林士琨所遺財產與其所積欠之保證債務相距極大。次查
    ，被上訴人對於上訴人主張之「林士琨於上訴人6歲時離家
    ，拋妻棄子，未與上訴人往來。林士琨生前擔任保證人積欠
    之債務，上訴人不知情，上訴人名下自行居住之唯一系爭房
    地遭被上訴人查封，該房地非屬林士琨之遺產」等情不爭執
    （原審卷第52頁），苟上訴人對林士琨積欠債務知情，衡情
    當會拋棄繼承，故上訴人主張因自幼與父疏離未聯絡等情，
    信屬實在。上訴人主張其配偶劉克勳經診斷罹患精神分裂症
    ，領有重大傷病免自行部分負擔證明卡及中華民國身心障礙
    手冊，迄今仍持續看診治療，業據其提出戶籍謄本、診斷証
    明書等證明文件附於本院卷第41至45頁可稽，上訴人係37年
    3月8日出生，今年已逾退休年齡，其須照顧罹重症之配偶劉
    克勳生活起居，若將系爭房地拍賣抵償林士琨積欠之保證債
    務，上訴人主張將影響其生存權及財產權等語，洵堪採信。
    綜上，上訴人主張合於前開條文之「由其繼續履行債務顯失
    公平者」，應以所得遺產為限，負清償責任，自屬有據。
  (二)「執行名義成立後，如有消滅或妨礙債權人請求之事由發生
    ，債務人得於強制執行程序終結前，向執行法院對債權人提
    起異議之訴。」，強制執行法第14條第1 項定有明文。上訴
    人主張其合於98年06月10日修正民法繼承編施行法第1條之3
    第2 項情形，以所得遺產為限，負清償責任，因系爭房地非
    屬林士琨之遺產，上訴人提起債務人異議之訴，請求撤銷士
    林地院所為之強制執行程序，為有理由，應予准許。
六、綜上所述，上訴人之主張為可採，被上訴人之抗辯尚無可取
    。從而，上訴人提起債務人異議之訴，雖聲明為請求撤銷士
    林地院96年度執字第39593 號強制執行事件，惟其真意為撤
    銷該執行事件之執行程序，其請求為有理由，應予准許。上
    訴人起訴時，民法繼承編施行法第1條之3尚未公布施行，原
    審為上訴人敗訴之判決，固無不合，因法律業經修正公布，
    上訴意旨執此指摘原判決不當，求予廢棄改判，為有理由。
    爰由本院予以廢棄改判，如主文第2項所示。
七、本件事證已臻明確，兩造其餘攻擊防禦方法，經審酌後，或
    與本件無涉，或與判決結果不生影響，毋庸一一論列。
八、據上論結，本件上訴為有理由，依民事訴訟法第450條、第
    78 條，判決如主文。
中    華    民    國    98    年     8    月    5     日
                    民事第二庭
                        審判長法  官  吳謙仁
                              法  官  李瓊蔭
                              法  官  蘇瑞華
正本係照原本作成。
如不服本判決，應於收受送達後20日內向本院提出上訴書狀，其
未表明上訴理由者，應於提出上訴後20日內向本院補提理由書狀
（均須按他造當事人之人數附繕本）上訴時應提出委任律師或具
有律師資格之人之委任狀；委任有律師資格者，另應附具律師資
格證書及釋明委任人與受任人有民事訴訟法第466條之1第1項但
書或第2項（詳附註）所定關係之釋明文書影本。
中    華    民    國    98    年    8     月    6     日
                              書記官  賴以真
附註：
民事訴訟法第466條之1（第1項、第2項）：
對於第二審判決上訴，上訴人應委任律師為訴訟代理人。但上訴
人或其他法定代理人具有律師資格者，不在此限。
上訴人之配偶、三親等內之血親、二親等內之姻親，或上訴人為
法人、中央或地方機關時，其所屬專任人員具有律師資格並經法
院認為適當者，亦得為第三審訴訟代理人。

司法院資訊處製作；財團法人民間司法改革基金會備份。
